臺北高等行政法院判決
                                      100年度訴字第362號
                                   100年11月29日辯論終結
原      告　王志中即晶典牙醫診所
被      告　行政院衛生署中央健康保險局
代　表　人　戴桂英（局長）住同上
訴訟代理人　洪瑞燦　律師
上列當事人間全民健康保險事件，原告不服行政院衛生署中華民
國99年12月23日衛署訴字第0990030020號訴願決定，提起行政訴
訟，本院判決如下：
    主      文
原告之訴駁回。
訴訟費用由原告負擔。
　　事實及理由
一、事實概要：
    原告係設於門牌號碼桃園市○○路627 號「晶典牙醫診所」
    負責醫師，經被告所屬北區業務組調查發現原告診所於承辦
    全民健康保險醫療業務期間，有容留未具醫師資格之訴外人
    張永陵（已更名為「張泳陵」，以下仍以「張永陵」稱之）
    為保險對象執行醫療業務，及同日多刷保險對象之全民健康
    保險保險憑證（下稱健保IC卡）、錯開日期虛報醫療費用等
    情事，而原告違反醫師法第28條之4 第3 款規定之行政罰責
    部分，業據桃園縣政府以98年4 月20日府衛醫字第09800027
    90號行政裁處書處以新臺幣（下同）50萬元，復經據訴願決
    定及本院判決分別駁回其訴願及起訴確定在案，被告因認原
    告診所違反99年9 月15日修正前全民健康保險醫事服務機構
    特約及管理辦法第67條第1 項第4 款及第3 項及第70條前段
    等規定，乃以99年2 月12日健保醫字第0990072070號函（下
    稱原處分）終止與原告診所間特約，並自終止特約之日起1
    年內不得申請特約，且原告於終止特約期間對保險對象提供
    之醫療保健服務將不予支付（經被告以100 年1 月4 日健保
    查字第0990042250號函通知自100 年2 月1 日起開始執行，
    迄101 年1 月31日始屆滿1 年之期間）。原告不服，申請複
    核，被告復以99年4 月15日健保醫字第0990072474號函維持
    原處分，原告循序申請爭議審議及提起訴願，均經決定駁回
    ，遂提起本件行政訴訟。
二、原告主張略以：
  (一)訴外人張永陵應具實習醫師資格：
    1.張永陵前來應徵實習醫師時，即提出菲律賓UNCIANO 大學
      （註：其英文校名為「Unaiano Colleges Philippines」
      ，以下譯為菲律賓UNCIANO 學院）牙醫學系畢業證書，且
      提出其曾在臺北市牙醫診所擔任實習醫師，並出具臺北市
      牙醫師公會之實習醫師申請異動表，故原告主觀上認定張
      永陵符合實習醫師資格。張永陵畢業之菲律賓UNCIANO 學
      院經我國駐菲律賓代表處確認為菲律賓主管大學事務機構
      之高等教育委員會所認定之立案大學，符合行政院衛生署
      頒佈之實習醫師制度實施要點第2 點規定，且依教育部大
      學辦理國外學歷採證辦法第8 條規定，國外大學經當地國
      政府權責機關或專業評鑑團體認可者，該國外大學學歷得
      予認定，故張永陵之學歷亦符合教育部大學辦理國外學歷
      採證辦法第8 條規定得予認定之學歷，張永陵應具實習醫
      師制度實施要點第2 點規定之實習醫師資格無疑。又按中
      華民國牙醫師公會全國聯合會98年會員名錄中，亦有該校
      畢業之人取得牙醫師執照且加入該公會，足認該校畢業生
      可根據上述規定取得執業執照。是以桃園縣政府衛生局認
      定原告僱用張永陵係屬容留不具醫師資格之人員看診，顯
      違法律規定。原處分誤將國內醫師、牙醫師考試之資格，
      與回臺見習之資格混為一談，不足為採。
    2.教育部國外學歷查證認定要點第10點規定已於94年7 月6
      日修正，修正後牙醫系畢業生學歷須經甄試合格始認定其
      學歷之規定業經刪除，且該要點於95年10月4 日廢止，桃
      園縣政府衛生局認定張永陵不具實習醫師資格，顯適用法
      規不當。且參照行政院衛生署100 年1 月31日衛署醫字第
      1000001013號函釋及臺灣高等法院判決意旨，所謂「指導
      」，應得由醫師自行斟酌指導方式，並不需全程陪同，亦
      不以現場指導為要件。
    3.依據實習醫師實施要點第2 點所稱實習醫師，如係國外學
      校畢業者，只要是教育部採認學歷之國外大學、獨立學院
      醫學系、中醫學歷、牙醫學系畢業，並經實習期滿成績及
      格，領有畢業證書，繼續從事實習者即可。張永陵學經歷
      符合實習醫師資格。雖被告主張張永陵須具有甄試及格資
      格，但甄試及格是為了要參加國家考試，與實習醫師資格
      無關。況參加學歷甄試第二階段要考臨床實地考試，試問
      ，人頭模型上之模擬臨床操作，若不讓學生來實習，其如
      何能去參加甄試？如同我國醫學院學生，尚未畢業前即已
      在醫院實習。另依據衛生署99年1 月14日衛署醫字第0990
      000889號函說明三，具醫師法第2 至4 條規定之國外學歷
      資格及國內醫學院畢業生尚未取得醫師資格者，在醫師指
      導下執行醫療業務，尚符合醫師法第28條第1 款規定不罰
      之要件，並未提及甄試的問題。且聘任實習醫師，尚無須
      向地方衛生主管機關申請核備，亦無需出具實習證明。
    4.國內大學醫學系學生未畢業前即已開始實習，但國外學生
      回國之後因為沒有醫師執照，無法實際操作，可能先準備
      1 、2 年的考試；如果在這1 、2 年的時間都沒有從事操
      作，將來要如何參加甄試、如何參加牙醫師考試？因此在
      考試之前需給予實習機會。教育部100 年5 月31日臺高(二)
      字第1000090074號函已經明確表示，菲律賓UNCIANO 學院
      是菲律賓立案大學，符合辦理國外學歷採認辦法第8 條之
      規定，符合教育部認定資格。該函另表示如需辦理國外學
      歷採認事宜，得視自身用人或辦理考試之資格條件，參考
      上開辦法規定明定審查基準並逕行認定，亦即，原告自行
      認定張永陵具實習醫師資格即可。且目前已有該校畢業生
      取得我國醫師資格，並在國內執業中，因此該校一定符合
      國外大學學歷採認辦法之規定。
    5.原告確實有指導張永陵實施治療，對保險對象之檢查及診
      斷應由醫師為之，治療部分才由實習醫師操作。被告稱張
      永陵有獨立看診時間，實則該時段為張永陵之實習時間，
      與獨立看診無關；該被保險對象業經原告診斷，始由張永
      陵進行治療，張永陵於原告診所實習已有相當時間，對於
      洗牙作業已經十分熟練，原告本無須全程在場陪同。
  (二)有關被告認定原告盜刷保險對象健保IC卡乙節：
    1.醫療院所作業實務常見「補卡」之情事，如病患忘記帶卡
      、櫃臺服務人員忘記刷卡、或醫療服務人員誤以為病患係
      作同一療程而未刷卡等，均可能於病患下次就診時補刷，
      如病患針對數牙位因不同病徵而一次就醫，亦會產生同日
      數刷之情形。原告係依據實際診療內容詳實呈報診斷及治
      療內容，並檢附原始病歷表為證，已經臺灣桃園地方法院
      檢察署檢察官認定屬實，並為不起訴處分在案；而被告訪
      查人員非牙醫專業人士，亦未實際檢查病患口腔治療情況
      ，單憑病患單方面記憶之說詞，即認定原告虛報醫療費用
      ，殊屬速斷。被告製作賴姓保險對象訪談記錄，指稱原告
      於98年3 月24日刷2 筆健保IC卡，分別申報3 月24日及26
      日醫療費用，健保刷卡豈可預刷云云，事實上該病患係2
      月就診，並非3 月，足證被告未善盡查證義務，原處分應
      予撤銷。
    2.檢察官已將本件所涉4 位保險對象之病歷送請送請專業醫
      師審查，認定並無不正當行為或虛偽證明，該4 位保險對
      象經檢察官傳喚到庭作證，均表示對於病歷原本無意見，
      且證稱原告確實有實施病歷所載之治療，足證原告並無被
      告所指不正當行為。雖有保險對象陳稱未曾因未攜帶健保
      IC卡而有補卡行為，惟即便保險對象未曾有忘記帶卡之情
      形，亦有可能發生原告診所之行政人員忘記刷卡而於被保
      險人下次看診時補刷之情形；況牙醫治療有區分自費及健
      保部分，有時病患約診是要做自費治療，但原告於處理過
      程中發現病患有蛀牙，即會順便幫病患處理，而行政人員
      並不知情，未刷卡即讓病患回去，故會在之後補刷，因此
      係屬原告診所疏失，故於補刷時並未再向病患收取掛號費
      ，因為沒有收錢，就沒開收據。原告究有無不正當行為或
      虛偽證明，均應依病歷資料為斷；既全體被保險人之資料
      均經檢察官委請專業醫師審查後認定並無任何不正當行為
      ，足見被告未善盡查證之責任。
    3.被告似非以隨機抽查方式進行調查；經原告閱卷發現，有
      些被保險人已經忘記看診時有無攜帶健保IC卡，僅本件所
      涉4 名被保險人於訪談時陳稱每次看診均攜帶健保IC卡，
      故被告係依據檢舉者之檢舉內容進行調查。被告當時係派
      員進行訪查，該等人員是否具司法人員資格、調查內容是
      否可以作為證據，容有疑義等語。並聲明求為判決撤銷原
      處分、爭議審議審定及訴願決定。
三、被告抗辯略謂：
  (一)關於原告診所容留未具醫師資格之張永陵為保險對象執行醫
    療業務部分：
    1.原告與張永陵已分別遭臺灣桃園地方法院99年度訴字第71
      0 號刑事判決及99年度簡字第296 號刑事簡易判決，認定
      渠等共同使未取得合法醫師資格之張永陵擅自執行醫療業
      務，違反醫師法第28條規定屬實，且張永陵於偵查時及審
      判時皆坦承其自97年12月8 日至98年4 月6 日期間，以每
      月20,000元之薪資接受原告僱用，於原告診所未經指導即
      從事洗牙、補牙、麻醉及拔牙等醫療業務。
    2.依大學辦理外國學歷採證辦法第1 條之規定，可知該辦法
      係為使大學辦理國外學歷入學學生之學歷採認事宜而設，
      而醫事法令則為醫師及應醫師考試資格之規定，二者規範
      之事物根本不同。教育部就本院查詢關於張永陵畢業之菲
      律賓UNCIANO 學院是否屬於大學辦理國外學歷採證辦法第
      8 條規定之外國學歷事項，以上開函文覆稱略以：大學辦
      理國外學歷採證辦法係在規範國內大學院校辦理持外國學
      歷入學學生之學歷採認事宜，至於其他公私立機關（構）
      、團體及學校於進用、甄選或辦理考試時，得視自身用人
      或辦理考試之資格條件，參照上開辦法自訂審查基準，逕
      行認定等語，足見大學辦理外國學歷採證辦法與醫事法規
      對於醫師及應醫師考試之資格規定根本不同。
    3.依據醫師法第4 條、第4 條之1 ，以及實習醫師制度實施
      要點第2 點規定，張永陵縱為菲律賓UNCIANO 學院牙醫學
      系畢業，因菲律賓並非醫師法第4 條之1 所列舉之地區，
      故於未經教育部進行採認學歷甄試前，張永陵根本不具備
      擔任實習醫師之資格。且原告主張其係聘用實習醫師，對
      於應徵者是否具備資格，當然有審核義務，故上開菲律賓
      大學是否符合教育部頒行之大學辦理外國學歷採證辦法規
      定、有無經實習期滿成績及格，亦應由原告負責舉證。原
      告雖提出駐菲律賓代表處99年2 月2 日菲新字第09900057
      號函主張菲律賓UNCIANO 學院為該國政府所立案，惟仍不
      能證明該校為教育部採認之國外大學，由臺灣桃園地方法
      院審酌上開函文後，仍判決認定原告及張永陵共同違反醫
      師法第28條之規定，顯見此函文非屬有利於原告之證明。
      因菲律賓非屬醫師法第4 條之1 規定之9 個地區或國家，
      故其醫學類科畢業生，於未經教育部進行學歷甄試採認前
      ，根本不具備參加醫師或牙醫師考試之資格，豈能擔任實
      習醫師？況原告於準備程序期間陳稱：於一般診療時會避
      免使病患知悉為其看診之人為實習醫師、病患並不需要知
      悉對其實施醫療行為之人是誰等語，豈非任何國家立案之
      大學醫學科系畢業生均可單獨地、於病患不知其為實習醫
      師之情形下，在臺灣執行醫療業務？顯違背立法規範目的
      。
    4.退言之，縱使張永陵具備擔任實習醫師之資格，亦僅得於
      醫師指導下執行醫療業務，本件受訪對象表示其係由張永
      陵單獨為其補牙、洗牙等牙醫師業務，與實習醫師制度實
      施要點第3 點規定「於牙醫師指導下執行其醫療業務」之
      規定不符。原告雖於受訪時表示「見習醫師只檢視病患口
      腔狀況，瞭解、學習治療方法，治療部分都是由醫師處置
      ，見習醫師行為可能會讓病患誤解為有治療」，與其於本
      院準備程序中表示一般都不希望讓病患知悉係實習醫師為
      其看診云云，前後陳述明顯矛盾，顯見其陳述不可信。張
      永陵於刑事偵察、審理時亦已坦承於原告診所獨立從事洗
      牙、補牙、麻醉及拔牙等醫療業務，佐以原告自承根本不
      希望病患知悉為其醫療之人為實習醫師，可知原告就張永
      陵執行醫療業務根本沒有「指導」，與實習醫師制度實施
      要點第3 點規定不符。原告雖主張指導醫師得自由斟酌指
      導方式云云，惟依臺灣高等法院91年度上易字第390 號及
      90年度上更一字第536 號判決均表示「實習醫師於實習執
      行醫療過程，對所為之診察、診斷、處方，應經指導醫師
      確認後，始得執行」、「實習醫師執行醫療業務而得依醫
      師法第28條第1 項規定處罰者，自以前開須由醫師親自為
      之之醫療行為，而由實習醫師單獨為之，或未經醫師指導
      而由實習醫師為診斷、處方、手術、病歷記載、施行麻醉
      等醫療行為以外之其餘醫療始足當之」，惟依原告所述可
      知，其根本不在現場，遑論有所謂之指導。依據壹週刊之
      記者報導，其報導當日係首次至原告診所看診，於相關刑
      事判決已有清楚記載，並非如原告所述。如張永陵確經原
      告指導，為何原告要謊稱張永陵之姓氏、為何原告向保險
      對象表示係特地聘請張永陵來做植牙？足證原告明知張永
      陵不具醫師資格，仍對外謊稱張永陵為醫師，使其獨立進
      行醫療業務。張永陵於刑事偵察中已經明確表示其係獨立
      執行醫療業務，縱原告主張其可自行決定指導內容，惟此
      係指原告就指導內容有一定權限，並非謂原告可以自己決
      定不為指導。
    5.被告於98年5 月間訪查保險對象盧文箴，據其表示：其於
      98年3 月間看診，曾接受許醫師診療1 次，許醫師為男性
      ，張醫師有為其補牙、洗牙；另簡姓保險對象表示：其曾
      接受王醫師看診1 次，其餘2 至4 月期間則由一位戴眼鏡
      、壯壯的35、36歲左右男性醫師為其診治，該醫師如有問
      題會去詢問王醫師，再繼續為其診療等語，足見張永陵確
      曾為保險對象進行醫療行為。
  (二)有關原告以不正當行為或虛偽證明、報告或陳述申報醫療費
    用部分：
    1.保險對象盧文箴部分：
      (1)原告於98年3 月28日刷盧文箴健保IC卡2 筆，並記載不
        實病歷，分別向被告申報98年3 月26日及98年3 月28日
        醫療費用，共計1,210元。
      (2)盧文箴於被告訪查時表示，其98年3 月間因齲齒至原告
        診所就醫3 次，均攜帶健保IC卡，未曾欠卡先支付押金
        事後補卡，亦未曾同日看診2 次，並無換領非對症藥品
        、營養品或多做其他處置而多刷健保IC卡之情事，不知
        原告為何於98年3 月28日刷其健保IC卡2 次。
    2.保險對象賴偉伶部分：
      (1)原告於98年2 月23日刷賴偉伶健保IC卡3 筆，並記載不
        實病歷，分別向被告申報98年2 月20日、98年2 月21日
        及98年2 月23日醫療費用。
      (2)賴偉伶於被告訪查時表示，其98年2 月間因齲齒至原告
        診所就醫，均攜帶健保IC卡，未曾欠卡先支付押金事後
        補卡，亦未曾同日看診3 次，並無換領非對症藥品、營
        養品或多做其他處置而多刷健保IC卡之情事，不知原告
        為何於98年2 月23日刷其健保IC卡3 次。
    3.保險對象賴鴻鵬部分：
      (1)原告於98年3 月24日刷賴鴻鵬健保IC卡2 筆，並記載不
        實病歷，分別向被告申報98年3 月24日及98年3 月26日
        醫療費用。
      (2)賴鴻鵬於被告訪查時表示，其98年3 月間因牙週炎及齲
        齒至原告診所就醫4 次，1 次拔牙，3 次補牙，均攜帶
        健保IC卡，未曾欠卡先支付押金事後補卡，亦未曾同日
        看診2 次，並無換領非對症藥品、營養品或多做其他處
        置而多刷健保IC卡之情事，不知原告為何於98年2 月24
        日刷其健保IC卡2 次。
    4.保險對象陳明祥部分：
      (1)原告於98年3 月6 日刷陳明祥健保IC卡3 筆，並記載不
        實病歷，分別向被告申報98年2 月26日、98年3 月4 日
        及98年3月6日醫療費用。
      (2)陳明祥於被告訪查時表示，其98年2 月起因多顆齲齒至
        原告診所就醫，均攜帶健保IC卡，未曾欠卡先支付押金
        事後補卡，亦未曾同日看診3 次，並無換領非對症藥品
        、營養品或多做其他處置而多刷健保IC卡之情事，不知
        原告為何於98年3 月6 日刷其健保IC卡3 次。
    5.原告雖經臺灣桃園地方法院檢察署檢察官為不起訴處分，
      惟：
      (1)被告進行醫療服務給付審查時，會抽檢病歷，醫事服務
        機構為了符合申報費用，本來即有可能配合製作不實病
        歷，故以病歷記載符合，即認定原告並未虛報，其事實
        認定顯有問題。被告係主張原告以記載不實病歷向被告
        申報醫療費用，故病歷相符始屬正常；如果病歷不相符
        ，更足以證明原告連病歷都不屑製作，病歷相符這點根
        本不足以作為對原告有利之證據。被告係接獲桃園縣衛
        生局通報後才進行抽查。
      (2)保險對象賴偉伶之X 光片僅能證明賴偉伶曾於原告診所
        接受治療，不能證明其曾有欠卡補刷之事實（被告並未
        主張該保險對象之醫療費用全部為虛報）。
      (3)於檢察官偵查中，原告診所助理人員雖證稱曾有助理人
        員漏未於病患就診當日刷其健保IC卡之情事，但不能證
        明即為本件所涉4 名保險對象，況該等主張亦有疑問，
        蓋因若屬健保項目，原告診所有代收部分負擔之義務，
        而非僅刷健保IC卡而已，故補卡時，勢必代收健保部分
        負擔，而事後補收為特殊情形，保險對象應會有一定記
        憶，豈會表明不知原告為何多刷健保IC卡。
      (4)原告主張漏刷健保卡可能係因其為病患實施自費治療時
        ，順便幫病患看診，因此補卡時不補收掛號費云云，惟
        經被告抽查，原告診所10件內有4 件發生上述情形，如
        果原告診所時常發生上述情事，難道不會對原告診所經
        營造成影響？被告並不否認被保險人有到原告診所看診
        ，也不否認有Ｘ光片，被告僅否認被保險人有補卡。果
        如原告所稱渠等係進行自費醫療項目，病歷上亦應會有
        記載，可以交叉比對，原告應能提出證明。
    6.原告另稱檢察官有將病歷送請專業醫師審查云云，並非屬
      實：
      (1)依臺灣桃園地方法院檢察署檢察官98年度偵字第28007
        號不起訴處分書係記載「且將上開病歷送由告訴人之專
        業醫師審查結果，確認各該病歷之治療項目與晶典牙醫
        診所申報請領之全民健保醫療費用給付項目相符」，可
        知並非檢察官送請專業醫師審查，而在此所稱「送由告
        訴人專業醫師審查」事實也不明確。
      (2)況本件重點並非病歷記載之治療項目與全民健康保險醫
        療給付之項目是否相符，而在於保險對象有無接受病歷
        記載之治療項目等語。並聲明求為判決駁回原告之訴。
四、本件兩造爭執要點為張永陵在原告診所為保險對象看診之行
    為，是否該當於實習醫師在醫師指導下執行醫療業務？亦即
    原告診所有無99年9 月15日修正前全民健康保險醫事服務機
    構特約及管理辦法第67條第1 項第4 款規定「容留未具醫師
    資格之人員為保險對象診療或處方」之情事？
五、本院判斷如下：
  (一)按全民健康保險法第55條第2 項規定：「前項保險醫事服務
    機構之特約及管理辦法，由主管機關定之。」99年9 月15日
    修正前全民健康保險醫事服務機構特約及管理辦法第1 條規
    定：「本辦法依全民健康保險法（以下稱本法）第55條第2
    項規定訂定之。」第66條第1 項第8 款規定：「保險醫事服
    務機構於特約期間有下列情事之一者，保險人應予停止特約
    1 至3 個月，或就其違反規定部分之診療科別或服務項目停
    止特約1 至3 個月：八、其他以不正當行為或以虛偽之證明
    、報告或陳述，申報醫療費用。」第67條第1 項第4 款、第
    3 項分別規定：「（第1 項第4 款）保險醫事服務機構有下
    列情事之一者，應予終止特約，或就特約醫院違反規定部分
    之診療科別或服務項目停止特約1 年：四、特約醫院及診所
    容留未具醫師資格之人員為保險對象診療或處方。」「（第
    3 項）依第1 項規定受終止特約者，自終止之日起1 年內，
    不得申請特約。」第70條前段規定：「保險醫事服務機構受
    停止或終止特約者，其負責醫事人員或負有行為責任之醫事
    人員，於停止特約期間或終止特約之日起1 年內，對保險對
    象提供之醫療保健服務，不予支付。」
  (二)揆諸前引全民健康保險醫事服務機構特約及管理辦法第66條
    第1 項第8 款與第67條第1 項第4 款之規定，足見保險醫事
    服務機構於特約期間若有該辦法第67條第1 項第4 款規定「
    容留未具醫師資格之人員為保險對象診療或處方」之情形，
    雖無同辦法第66條第1 項第8 款之行為，被告仍應予以終止
    特約；反之，如其行為不該當於該辦法第67條第1 項第4 款
    規定之要件，即令有同辦法第66條第1 項第8 款規定之情形
    ，被告亦不得對之為終止特約處分。是以原處分之適法與否
    取決於原告有無容留未具醫師資格之人員為保險對象診療或
    處方之行為為斷，至於其是否尚有同日多刷保險對象之健保
    IC卡並錯開日期虛報醫療費用之情事，核與原處分之效力不
    生影響，自無審究之必要，合先敘明。
  (三)經查：原告為上開晶典牙醫診所負責醫師，該診所係全民健
    康保險特約醫事服務機構，原告於特約期間因僱用畢業於菲
    律賓UNCIANO 學院牙醫學系，並無醫師資格之張永陵為保險
    對象看診，而經被告適用前引全民健康保險醫事服務機構特
    約及管理辦法第67條第1 項第4 款之規定，以原處分終止與
    原告診所之特約，並自終止特約之日起1 年內不得申請特約
    ，且原告於終止特約期間對保險對象提供之醫療保健服務將
    不予支付，原告申請複核，被告仍決定維持原處分，原告不
    服，申請爭議審議及提起訴願，均經決定駁回，被告乃以10
    0 年1 月4 日健保查字第0990042250號函通知自100 年2 月
    1 日起開始執行，迄101 年1 月31日始屆滿1 年期間等情，
    為兩造所不爭執，並有卷附原告診所醫事機構基本資料（見
    原處分卷二第36頁）、兩造簽訂之全民健康保險特約醫事服
    務機構合約（見本院卷第70至85頁）、菲律賓UNCIANO 學院
    出具之張永陵畢業證書影本、原處分（見原處分卷一第1 至
    5 頁）、被告99年4 月15日健保醫字第0990072474號複核函
    （見原處分卷一第6 至8 頁）、全民健康保險爭議審議委員
    會99年9 月16日健爭審字第0990016242號審定書（見原處分
    卷一第15至19頁）、行政院衛生署99年12月23日衛署訴字第
    0990030020號決定書（見本院卷第14至22頁）等件可稽，堪
    予認定。
  (四)原告主張原處分認定其容留未具醫師資格之人員執行醫療業
    務，而予以終止特約處分係屬錯誤，構成違法，應予撤銷云
    云，無非以：其僱用之張永陵所就讀之菲律賓UNCIANO 學院
    為該國政府所立案認可，依教育部頒行之大學辦理國外學歷
    採證辦法第8 條規定，得採認相當於國內同級同類學校之學
    位，應具實習醫師制度實施要點第2 點規定之實習醫師資格
    ；張永陵係在原告指導之下執行醫療業務，屬於醫師法第28
    條但書規定不罰之行為，自不符合前引全民健康保險醫事服
    務機構特約及管理辦法第67條第1 項第4 款規定之情形等情
    詞，為主要論據。
  (五)惟稽之實習醫師制度實施要點第2 點及第3 點第1 項第3 款
    、第2 項規定：「（第2 點）本要點所稱之實習醫師，係指
    公立或立案之私立大學、獨立學院或符合教育部採認規定之
    國外大學、獨立學院醫學系、中醫學系、牙醫學系畢業，並
    經實習期滿成績及格，領有畢業證書，繼續從事實習者。」
    「（第3 點第1 項第3 款）實習醫師得在下列醫療機構，於
    醫師指導下執行醫療業務：……(三)設有牙醫部門之醫院或經
    中央主管機關指定之牙醫診所。」「（第3 點第2 項）前項
    第3 款所稱指定之牙醫診所，於中央主管機關未辦理指定前
    ，各牙醫診所均視為指定之牙醫診所。」等規定，可知領有
    國外大學、獨立學院牙醫學系畢業證書者，尚須在畢業之前
    ，經實習期滿成績及格，始具實習牙醫師之資格，否則即不
    得適用上開要點第3 點第1 項第3 款之規定，於牙醫師指導
    下執行醫療業務。再者，參照醫師法第28條但書第1 款：「
    未取得合法醫師資格，擅自執行醫療業務者，處6 個月以上
    5 年以下有期徒刑，得併科新臺幣30萬元以上150 萬元以下
    罰金，其所使用之藥械沒收之。但合於下列情形之一者，不
    罰：一、在中央主管機關認可之醫療機構，於醫師指導下實
    習之醫學院、校學生或畢業生。……」之規定，實習醫師須
    於醫師指導下執行醫療業務，始得阻卻違法，若全民健康保
    險特約醫療院所之負責醫師任由實習醫師獨立為保險對象診
    療或處方者，即符合前引全民健康保險醫事服務機構特約及
    管理辦法第67條第1 項第4 款規定之情形。查張永陵所畢業
    之菲律賓UNCIANO 學院經教育部函請我國駐菲律賓代表處向
    菲律賓高等教育委員會（Commission on High Education）
    查詢結果，係該國政府立案認可，有卷附教育部100 年5 月
    31日臺高(二)字第1000090074號函（見本院卷第103 頁）及駐
    菲律賓代表處99年2 月2 日菲新字第09900057號函（見本院
    卷第24頁）可稽，固堪認符合大學辦理國外學歷採認辦法第
    8 條第1 款「國外學歷符合下列各款規定者，始得認定：一
    、畢（肄）業學校應為已列入參考名冊者。未列入參考名冊
    者，應為當地國政府權責機關或專業評鑑團體所認可。」規
    定之要件無訛。然本件張永陵雖自菲律賓政府立案認可之醫
    學院牙醫學系畢業，但參酌其於桃園縣政府訪談時及檢察官
    偵查中陳稱：因無實習期滿之資格，尚在準備教育部甄試乙
    節（分見原處分卷二第59頁及本院卷第182 頁），堪認張永
    陵未具前引實習醫師制度實施要點第2 點規定之「經實習期
    滿成績及格」之要件，自難謂其得本於實習醫師資格，依實
    習醫師制度實施要點，從事實習醫師之行為。
  (六)又張永陵雖取得菲律賓政府立案學院之上開牙醫學系畢業證
    書，為參加教育部甄試，而得在原告經營之診所見習，但此
    見習原屬畢業前之學習課程範疇，並非實習醫師制度實施要
    點所稱之實習醫師行為，自無適用該要點之餘地。而依據張
    永陵於偵查中及法院審理時所述：「（你之前說過在98年1
    月後可以獨立做一些，你曾經做過什麼獨立的醫療行為？）
    洗牙、補牙、拔牙。」「（方才你稱，你可以獨立操作，是
    否是指你可以獨立治療病患？）是的。」「（你說病患由行
    政人員帶進來之後，行政人員會事先詢問看診目的，你決定
    這個病人是否由你自行看診，或是這個病人的病情是你可以
    自行處理的判斷是由你自己判斷還是由王志中判斷？）是我
    自己判斷。」「（98年4 月6 日是否有幫盧誠輝看診？）是
    。」「（98年4 月6 日王志中有在診間嗎？）我幫盧誠輝看
    診時，當時王志中沒有在診間，但是我不知道他在哪裡。」
    、「（盧誠輝找你看診之前，王志中有先看過嗎？）沒有。
    」「（王志中是否有講過盧誠輝看診的部分是你可以處理的
    ？）沒有。」、「（當天你有幫盧誠輝洗牙？）是的。」「
    （你們診所洗牙機除了噴水以外，還有其他功能嗎？）還有
    超音波震動，可以去除牙結石。」「（當天你有幫盧誠輝清
    除牙結石？）有。」「（但是病人要照Ｘ光要經過醫師指示
    ，則是否是經由你的指示？）是的，是我診斷要照Ｘ光的。
    」等語（見本院卷第190 頁之臺灣桃園地方法院99年度訴字
    第710 號刑事判決理由貳：一(二)所載）；而證人即就診病患
    盧誠輝於檢察官偵查中及法院審理中亦證稱：「（職業為何
    ？）我是記者。」「（為何會有該報導？）因為讀者投訴到
    週刊，當初投訴內容是主要針對二手植牙以及亂丟醫療廢棄
    物及僱請無醫師執照之人替病人治療。」「（採訪過程為何
    ？）因為民眾有投訴說張泳陵無醫師執照替病人治療，我們
    就打電話去問，結果得知張泳陵醫師在4 月6 日有在診所看
    診，所以我們就先用電話方式預約掛號，4 月6 日那天，我
    當天是去洗牙，是張泳陵幫我洗牙，洗牙前他幫我照全口X
    光，洗完牙後，我就問他植牙的費用，他說他有在做，植牙
    的費用是6 萬5 千元到7 萬元，而且我本身有一點蛀牙，他
    說先處理蛀牙問題，再做植牙，並且幫我預約下一次看診。
    」、「（你跟晶典牙醫診所約診時，護士是否有跟你說張泳
    陵固定看診時間？）我記得護士有跟我講張泳陵一個禮拜有
    二天會固定看診，至於是哪兩天我不記得。」、「（98年4
    月6 日幫你診斷跟治療的醫師都是同一個人嗎？）是的，都
    是張泳陵。」、「張泳陵沒有請教其他醫師，他大概看了我
    的牙齒一下之後，就叫我去照Ｘ光。」、「（4 月6 日當天
    ，院長王志中是否有在診所內？）沒看到。」、「（你第一
    次看到被告王志中是什麼時候？）應該是4 月10日，4 月6
    日那一次我沒有印象有看過被告王志中。」等語（見同上判
    決書所載），互核上開證人張永陵與盧誠輝之陳述，要屬相
    符。復參之被告北區分局派員分別於98年5 月15日與同月18
    日對保險對象簡申宇、盧文箴訪查訪問時，已據保險對象簡
    申宇證稱：98年2 月至4 月間有給一位年輕女性醫師及王醫
    師看過，另有由一位戴眼鏡年約35歲、36歲男性不知名醫師
    診治，為我看診次數及日期我不確定，但可確定是那個醫師
    有為我補牙及縫合傷口等治療等語；而保險對象盧文箴亦證
    稱：至晶典牙醫診所看診98年共看診3 次，1 次是許醫師，
    其他2 次是女性張醫師看診，許醫師有幫我做補牙及洗牙等
    治療，第1 次看診治療「許醫師（張永陵自稱）」，當次都
    由他一人看診治療，沒有其他醫師幫忙看等語，有各該訪查
    訪問紀錄在卷可稽（分見原處分卷二第78至79頁及第87至88
    頁）。足認張永陵受僱於原告診所係以牙醫師身分獨立為保
    險對象從事洗牙、補牙、拔牙之醫療行為，顯非單純之實習
    或見習至明。此外，參佐張永陵所犯醫師法第28條之未取得
    合法醫師資格，擅自執行醫療業罪，已據臺灣桃園地方法院
    以99年度簡字第29 6號刑事簡易判決罪刑確定在案；而原告
    因聘僱不具牙醫師資格之張永陵執行醫療業務，違反醫師法
    第28條之4 第3 款之規定，經業務主管機關即桃園縣政府以
    98年4 月20日府衛醫字第0980002790號行政裁處書處50萬元
    罰鍰乙案，經原告提起行政訴訟，亦據本院以98年度訴字第
    2121號判決駁回其訴，復經最高行政法院以99年度裁字第81
    6 號裁定駁回原告上訴確定在案，原告嗣就本院上開判決提
    起再審之訴，並經本院以99年度再字第77號判決駁回，且據
    最高行政法院以100 年度裁字第407 號裁定駁回其上訴，亦
    有卷附上開臺灣桃園地方法院、本院及最高行政法院之判決
    書可按（分見本院卷第188 頁、第193 至198 頁及第199 至
    200 頁），益證原告診所確有容留未具醫師資格之人員為保
    險對象診療之情事，要無疑義。
  (七)是以原告診所於承辦全民健康保險醫療業務期間容留未具醫
    師資格之人員為保險對象診療之事證明確，則被告依前引全
    民健康保險法第67條第1 項第4 款及第70條等規定，以原處
    分終止與原告診所之特約，並自終止特約之日起1 年內不得
    申請特約，且原告於終止特約期間對保險對象提供之醫療保
    健服務將不予支付，自屬適法有據。
  (八)另按關於特約醫事服務機構有無違反全民健康保險醫事服務
    機構特約及管理辦法規定之認定，乃以行為人所負行政法上
    之義務為基礎，並不以故意為必要，核與其是否該當於刑事
    犯罪構成要件未盡相同，故行政責任與刑事責任對於事實認
    定及證據取捨應適用之證據法則亦非一致，則本件不論原告
    涉犯之違反醫師法第28條前段之罪及刑法第216 條、第215
    條、第220 條第2 項及第339 條之行使業務上登載不實準文
    書罪與詐欺罪嫌等刑事案件，有無經檢察官起訴或法院已否
    判決罪刑確定，均不影響本件原告上開違規事實之認定。
六、綜上所述，本件原告上開主張各節，均非可取。原處分及複
    核決定認事用法俱無違誤，爭議審議審定及訴願決定予以維
    持，核無不合。原告訴請撤銷，為無理由，應予駁回。
七、本件為判決基礎之事證已臻明確，兩造關於原告有無前引全
    民健康保險醫事服務機構特約及管理辦法第66條第1 項第8
    款之情事暨其餘部分之陳述及舉證，均核與判決結果不生影
    響，爰不逐一論述，併予敘明。
據上論結，本件原告之訴為無理由，依行政訴訟法第98條第1 項
前段，判決如主文。
中　　華　　民　　國　　100　 年　　12　　月　　13　　日
　　　　　　　　　　臺北高等行政法院第七庭
                          　　審判長法  官　黃  秋  鴻
                             　　　 法  官　畢  乃  俊
                            　 　　 法  官　蔡　紹　良
上為正本係照原本作成。
如不服本判決，應於送達後20日內，向本院提出上訴狀並表明上
訴理由，如於本判決宣示後送達前提起上訴者，應於判決送達後
20日內補提上訴理由書（須按他造人數附繕本）。
中　　華　　民　　國　　100　 年　　12　　月　　13　　日
　　　　　　　　　　　　　　　　　　書記官　林　俞　文